【裁判字號】    87,上,358
【裁判日期】    890502
【裁判案由】    拆屋還地
【裁判全文】
臺灣高等法院臺中分院民事判決      八十七年度上字第三五八號
      上  訴  人    乙○○
      訴訟代理人    熊梓檳律師
      被 上訴 人    丙○○○.
                    彰化縣員林鎮公所  設彰化縣員林鎮○○街十八號
      法定代理人    甲○○    .
      右  一  人
      訴訟代理人    蔡新彬律師
      複 代理 人    洪嘉鴻律師
                    吳國聖律師
右當事人間請求拆屋還地事件，上訴人對於中華民國八十七年四月九日臺灣彰化地方
法院第一審判決（八十五年度重訴字第二一六號），提起上訴，本院判決如左：
      主      文
上訴駁回。
第二審訴訟費用由上訴人負擔。
      事      實
甲、上訴人方面：
一、聲明：(一)原判決關於被上訴人部分廢棄。(二)被上訴人丙○○○應將自坐落彰化縣
    員林鎮○○段一五九之一一地號土地如原判決附圖（以下稱附圖）所示Ｇ部分面
    積○‧○○四三公頃，Ｈ部分面積○‧○○○四公頃遷出，將土地交還上訴人及
    其他全體共有人。被上訴人彰化縣員林鎮員林鎮公所（以下稱員林鎮公所）應將
    上開土地上如附圖所示Ｇ、Ｈ部分地上建物拆除，將土地交還上訴人及其他共有
    人。(三)第一、二審訴訟費用由被上訴人負擔。(四)上訴人願供擔保請准宣告假執行
    。
二、陳述及所用證據，除與第一審判決書所載相同者茲引用外，補稱：
  (一)按民法第四百五十一條所謂『租賃契約之默示更新』，其前提乃必須先有租賃契
    約存在始可，然查系爭土地於民國（下略）五十八年七月七日分割時，確已將原
    一五九地號之土地分割成一五九、一五九之四、一五九之五、一五九之六、一五
    九之七、一五九之八、一五九之九、一五九之十、一五九之十一、一五九之一二
    等十筆獨土地。而原審判決所引據當初日據時代由日人吉滿敬勝與張清華所簽定
    之『土地賃貸借契約書』為兩造間有租賃關係認定之基礎，觀其內容，第一條係
    載有租賃標的物為『員林街員林第一五九番號（田）肆拾參坪參合』，就租賃
    標的物而言，顯已指明員林段第一五九地號（分割前）之一部分，並不足以證明
    ，被上訴人員林鎮公所之租賃權存在於分割後系爭一五九之十一地號土地及其上
    之地上物，蓋第一五九地號未分割前面積高達一○七○平方公尺，日人吉滿敬勝
    僅承租其中四十三坪多，可確定僅承租其中一小部份。且該契約係定期租賃契約
    ，租期自昭和十九年四月一日至昭和二十年三月三十一日，期滿並未續約，先予
    指明。
  (二)附卷之彰化縣地政事務所之八十六年一月十一日員地二字第二○一號函所附員林
    段一五九之十地號土地建物勘測成果圖，其中測得系爭土地總面積為二百八十六
    平方公尺（換算為八十六‧五坪）；而被上訴人丙○○○所居之建物面積為四十
    七平方公尺（換算為十四坪左右），皆與員林鎮公所提出『土地賃貸借契約書』
    所載面積四十三坪未相符合。故被上訴人所提之契約並不足以證明兩造間就系爭
    土地有租賃關係存在。據上所陳，被上訴人所提上開契約書，實無法證明伊有合
    法占有系爭土地之權源，上訴人所請拆屋還地，應屬有據。
  (三)承上所言，被上訴人所提之日據時代之『土地賃貸借契約書』，顯未能證明被上
    訴人員林鎮公所有權占有系爭土地。縱認被上訴人依該契約之主張為真實，亦僅
    能認員林鎮公所確有在分割前之第一五九地號某一特定部份存有租賃權利，然其
    亦無法證明兩造間之租賃關係係存在於系爭土地上。故原審援引該『土地賃貸借
    契約書』認基於民第四百二十五條規定，兩造間就系爭土地上存有租賃關係，實
    有率斷之虞。
  (四)詳閱被上訴人員林鎮公所所提出之租金收據其中容有斟酌餘地，內容詳如左列所
    載：
      給付日期      所載租賃標的            坪數
    (1)64.10.17      員林段159地號            34坪
    (2)65.01.27      員林段159地號            34坪
    (3)68.03.20      員林段159地號            34坪
    (4)68.09.07      員林段159地號            34坪
    (5)70.04.13      員林段159地號            102.850㎡（31.1坪）
    (6)70.09.22      員林段159地號            102.850㎡（31.1坪）
    (7)74.08.28      員林段159地號            102.850㎡（31.1坪）
    (8)75.08.26      員林段159地號            102.850㎡（31.1坪）
    (9)77.04.07      員林段159、000-00        00.34㎡（29.88㎡＋41.
                        、159-14地號          46㎡）（21.6坪）
    １０77.04.07      員林段159、000-00        00.34㎡（29.88㎡＋41.
                        、159-4地號           46㎡）（21.6坪）
    79.09.27      員林段159、000-00        00.34㎡（29.88㎡＋41.
                        、159-4地號           46㎡）（21.6坪）
    80.04.16      員林段159、000-00        00.34㎡（29.88㎡＋41.
                        、159-4地號           46㎡）（21.6坪）
    1.就所載租賃之標的物而言，在此收據中其記載最早之日期為六十四年十月十七
      日，細察當時原員林段一五九地號已於五十八年間分割成上開十筆獨立之土地
      ，其中一五九地號與一五九之十一地號係為二筆獨立土地，故該收據所載亦不
      足以證明被上訴人對於系爭土地曾有繳納租金之事實。
      再者，此收據(1)至(8)係載租賃標的為員林段一五九地號；而編號第(9)之收據則
      載有員林段159、159-12、159-4 地號；編號１０至之收據則載有員林段159、
      159、159-12、159-14 地號，不但先後矛盾，亦均與系爭第159-11地號土地無
      涉。末查，該收據中所載之員林段159 地號，係已經五十八年間分割後之土地
      ，已非當初日據時代張清華等所簽之『土地賃貸借契約書』中所載『員林街員
      林第一五九番號』之土地，故該租賃契約之標的物，面積34坪3合究位於159
      地號？159-4地號？159-12地號？159-14 地號或其他六筆地號之土地中？遂成
      問題。原審判決對此不察，逕為『縱使被告員林鎮公所所提出之租金收據未載
      有系爭第一五九之一一地號土地部份，亦應屬其所承租基地租金未繳納應如何
      處理之問題，要與原先已存在之租賃契約無涉。』其有關事實之認定，稍嫌速
      斷。
    2.就所載租賃標的物面積而言，被上訴人員林鎮公所所提之十二紙收據，不惟於
      坪、31.1及21.6坪之差異外，亦與上開『土地賃貸借契約書』中所載面積43
      坪３合，未相符合，該租金即是否為上開契約之對價，堪認可疑。
      再就該收據所載面積均與第一五九之十一地號土地之面積（86.5坪），或與系
      爭被上訴人丙○○○所位建物之面積（14坪），皆未相符合，縱認被上訴人員
      林鎮公所對分割前之第一五九地號內某一特定土地確有租賃權存在，亦非於系
      爭土地之上。
  (五)被上訴人丙○○○雖主張系爭土地係向員林鎮公所承租，然查員林鎮公所並無法
    合法使用該土地之權利，自不得無權將該土地出租於被上訴人丙○○○。職是，
    上訴人除併此表明該無權處分之租約效力無效外，亦不同意任何被上訴人員林鎮
    公所與被上訴人丙○○○所為租賃繼續行為，被上訴人丙○○○既無合法權利占
    有系爭土地，上訴人自可本所有權作用，請求其自系爭土地遷出，洵屬無疑。
  (六)按，「稱租賃者，謂當事人約定，一方以物租與他方使用、收益、他支付租金之
    契約。前項租金，得以金錢或租賃物之孳息充之。」。又，「共有物，除契約另
    有訂定外，由共有人共同管理之。」民法第四百二十條、第八百二十條第一項定
    有明文。故，共有物之出租須得共有人全體同意為之。查，本件被上訴人彰化縣
    員林鎮公所所提出之租金收據，除七十七年四月七日及八十年四月十六日之收據
    填寫具領人為「張欽棕等六人」外，具領人均僅填寫「張欽棕」，而本件係系爭
    土地乃上訴人等十七人共有，依前開法條所揭示，縱事實上存有租賃契約，亦應
    存在於系爭土地十七名共有人與被上訴人彰化縣員林鎮公所之間。上開租金收據
    並無法證明租賃契約曾經全體共有人同意，並自取得系爭土地所有權時起領取租
    金，而租賃契約為有償契約，上訴人即未曾收取租金，即可證明無租賃關係存在
    。
  (七)按，「租用建築房屋之基地，非因左列情形之一，出租人不得收回：一：：：。
    四承租人積欠租金額，除以擔保現金抵償外，達二年以上時。」「承租人租金支
    付有遲延者，出租人得定相當期限，催告承租人支付租金，如承租人於其期限內
    不為支付，出租人得終止契約。」土地法第一百零三條第四款、民法第四百四十
    條第一項明文揭示。退步言之，縱認定本件系爭土地存有租賃契約，惟依前述被
    上訴人所提出之租金收據，自民國八十年四月十六日起，被上訴人彰化縣員林鎮
    公所即未再給付租金，欠租已逾二年，解釋當事人之真意，應認上訴人於民國八
    十五年十一月起訴狀繕本送達時起即有催告被上訴人彰化縣員林鎮公所給付所欠
    租金否則即終止租賃契約之意。而被上訴人彰化縣員林鎮公所上訴人起訴時起迄
    今，始終未給付租金，職此之故，上訴人得以主張以準備狀(二)繕本送達被上訴人
    彰化縣員林鎮公所時終止租賃契約，租賃契約既已終止，則被上訴人丙○○○占
    有系爭土地之權源即無所附麗，構成無權占有。
  (八)補提地籍圖謄本，土地登記簿謄本等件為證。
乙、被上訴人員林鎮公所方面：
一、聲明：(一)如主文所示。(二)如受不利判決，被上訴人願供擔保請准免為假執行。
二、陳述及所用證據，除與第一審判決書所載相同者茲引用外，補稱：
  (一)上訴人雖以被上訴人所提出之租金給付收據，未載明一五九地號所分割之一五九
    之一一地號，而主張日據時代之員林街長吉滿敬勝，所承租之部份非位於一五九
    之一一地號之土地上，惟查，日據時代之員林街長吉滿敬勝向張清華承租土地時
    ，該員林段一五九地號土地尚未分割，而吉滿敬勝與出租人張清華所簽訂之「土
    地賃貸借契約書」，雖未書明吉滿敬勝承租土地之位置，然依日據時代員林街之
    繼受人即現今之員林鎮公所，於原一五九地號土地上所使用之位置，及其上之建
    物均由日據時代沿用至今，可知吉滿敬勝向張清華承租之土地，係位於上訴人請
    求被上訴人拆屋還地之處，即一五九之一一地號上。又員林段一五九地號係於民
    國五十八年分割，被上訴人並未租用分割後之員林段一五九地號，然被上訴人所
    呈之收據仍記載「本所租用員林段一五九地號土地」，足證該收據內所記載一五
    九地號，係因員林鎮公所承辦人員，不知被上訴人承租之土地係坐落於一五九地
    號分割後之何地號內而誤載，是不可因此誤載，而否認被上訴人真正使用及承租
    之地點，係位於員林段一五九之一一地號上。
  (二)次查上訴人稱被上訴人提出之收據內所載之面積，與上開「土地賃貸借契約書」
    四十三坪三之面積不符，而認被上訴人之租賃權非存在於系爭土地上，然被上訴
    人承租系爭土地已達數十年，佔用之面積與早期約定使用之範圍雖不盡相同，然
    既未超出原約定之範圍，自不得以被上訴人所使用之面積較小而否定租賃關係存
    在之事實。租賃關係依民法第四百二十五條而繼續存在，無須上訴人同意：按出
    租人於租賃物交付後，縱將其所有權讓與第三人，其租賃契約，對於受讓人，仍
    繼續存在，民法第四百二十五條定有明文。次按出租人於租賃物交付後，將其所
    有權讓與第三人時，其租賃契約既對於受讓人繼續存在，則在承租人與受讓人間
    ，自無須另立租賃契約，於受讓之時當然發生租賃關係，最高法院著有二十三年
    上字第三○九二號判例可參。查上訴人係受讓系爭土地所有權之第三人，被上訴
    人與其前手張春申既有租賃契約關係存在，揆諸前開法條及判例之見解，上訴人
    與其他共有人均應繼受此租賃關係，且於上訴人受讓系爭不動產時，即因民法第
    四百二十五條之規定當然發生，無須另立租賃契約，則當然無須繼受人（上訴人
    及其他共有人）同意，故上訴人稱系爭土地之租賃契約未經全體共有人同意及上
    訴人未收取租金，而為租賃關係未存在之主張顯不足採。
    次查上訴人民國八十五年十一月之起訴狀繕本，並未為給付租金之催告，上訴人
    既未定相當期限催告被上訴人給付租金，則其所為終止租賃契約之表示，顯與法
    不合。另被上訴人至今仍按期給付租金，並無被上訴人所稱未付租金之情形，上
    訴人亦不得單方終止租賃契約。
  (三)補提「土地賃貸借契約書」中譯本，彰化縣稅捐稽徵處員林分處函、員林鎮公所
    公文簽辦單收據、基地租金支付擬定表、委託書等影本為證。
丙、被上訴人丙○○○方面：丙○○○於言詞辯論期日未到場，茲據其於準備程序及
    所提書狀之聲明及陳述如左：
一、聲明：如主文所示。
二、陳述及所用證據，除與第一審判決書所載相同者茲引用外，補稱：
  (一)上訴人於第一審起訴請求被上訴人丙○○○應自坐落彰化縣員林鎮○○段一五九
    ─一一號土地上如附圖Ｇ部分面積○‧○○四二公頃、Ｈ部分面積○‧○○四公
    頃遷出，將土地交還原告及其他全體共有人。惟查：被上訴人向員林鎮公所承租
    系爭土地上之房屋，雖然承租房屋，亦必須使用其基地，但上訴人僅能訴請被上
    訴人自該承租之房屋遷出，而非得訴請自系爭土地遷出，故上訴人之訴求顯有未
    合。上訴人如為訴之變更，被上訴人不予同意。
  (二)被上訴人承租之該房屋，係員林鎮公所基於對系爭地之承租權而建築，故員林鎮
    公所於系爭地上興建房屋，並非無權占有，因此被上訴人承租該房屋而使用系爭
    土地，亦非無權占有，上訴人訴請被上訴人系爭土地遷出，即非有理由。
  (三)員林鎮公所使用系爭土地並非無權占有，業經原審法院，調查審認明確，員林鎮
    公所於日據時代昭和十九年（即民國三十三年）四月一日，向原土地所有人張清
    華承租坐落員林鎮○○段第一五九地號土地乙節，有土地賃貸借契約書影本一件
    在原審卷可證，復該筆土地於三十七年十月一日售予張春申，並在五十七年十二
    月十二日分割出同地段第一五九─四至一五九─一二地號，有土地登記簿謄本附
    卷可參，依民法第四百二十五條規定，租賃契約應仍存在於被上訴人員林鎮公所
    與基地承買人張春申之間，即使嗣因土地分割取新地號，而原基地所有人張春申
    並未表示異議或與被上訴人員林鎮公所另訂租賃契約，故可推定房屋基地出租人
    默示房屋所有人仍可依原租賃契約繼續使用其建物基地，不因地號分割而受影響
    ，蓋基地租賃權與地上建物具有經濟利用上之不可分性，且分割後既未重行分配
    基地所有權人，而上訴人暨其他共有人係因買賣或繼承而取得其地所有權，自仍
    有民法第四百二十五條之適用；是縱使被上訴人員林鎮公所所提出之租金收據未
    載有系爭第一五九─一一地號土地部分，亦應屬其所承租基地租金未繳納應如何
    處理之問題，要與原先已存在之租賃契約無涉，是被上訴人員林鎮公所使用系爭
    土地具有正當權源，非為無權占有。被上訴人丙○○○既向有合法使用基地權限
    之員林鎮公所承租房屋，有向員林鎮公所繳納租金之書據及與員林鎮公所訂定之
    房屋租賃房屋契約書等附在原審卷可稽，是被上訴人丙○○○合法受讓房屋之占
    有，應認基地租賃權已隨房屋而移轉予現房屋占有使用人之被上訴人丙○○○，
    因此被上訴人使用系爭土地亦有合法權源。
丁、本院依職權訊問證人黃吉城、張麗鴦及勘驗現場。
      理      由
一、被上訴人丙○○○於言詞辯論期日未到場，核無民事訴訟法第三百八十六條所列
    各款情形，爰依上訴人之聲請，由其一造辯論而為判決，合先明。
二、上訴人主張：坐落彰化縣員林鎮○○段一五九之十一地號土地為伊與其他全體共
    有人所有。渠被上訴人員林鎮公所無正當權源，占用上開土地上如附圖所示Ｇ部
    分面積○‧○○四三公頃、Ｈ部分面積○‧○○○四公頃搭蓋房屋，並將該房屋
    出租予被上訴人丙○○○，為此本於所有權之作用，提起本件訴訟求為命被上訴
    人丙○○○應自上開附圖所示Ｇ、Ｈ部分土地遷出，並將土地交還伊及其他共有
    人。被上訴人員林鎮公所應將上開附圖所示Ｇ、Ｈ部土地上建物拆除，並將土地
    交還伊及其他共有人之判決。
三、被上訴人則以：員林鎮公所自日據時期昭和十九年四月一日起即已向原所有權人
    張清華承租系爭土地，就系爭土地有不定期租賃關係存在，自非無權占有。而丙
    ○○○所居住之建物及基地係向員林鎮公所承租，亦屬有合法之權源等語，資為
    抗辯。
四、查系爭一五九之十一地號土地現屬上訴人及其他共有人張欽宗等人所共有。被上
    訴人員林鎮公所於上開土地如附圖所示Ｇ、Ｈ部分建有木造平房一棟，即門牌號
    碼彰化縣員林鎮○○路九十巷四號（現門牌號碼改為萬年路三段八七號）房屋，
    現由員林鎮公所出租予被上訴人丙○○○使用等情，土地登記簿謄本附卷可稽，
    並經原審法院會同員林地政事務所人員勘測及本院勘驗無訛，有勘驗筆錄、複丈
    成果圖可稽，兩造亦不爭執，自無疑義。是本件之爭執點，在審究被上訴人占用
    系爭土地有無正當權源。
五、經查：系爭一五九之十一地號土地係五十八年間分割自同段一五九地號土地，而
    該一五九地號土地分割前之原所有權人張清華於日據時期昭和十九年（即民國三
    十三年）四月一日與被上訴人員林鎮公所（即員林街長吉蒲敬勝）簽訂「土地賃
    貸借契約書」，將該一五九地號土地中建地四三點三坪出租予員林鎮公所，供作
    水道倉庫用地，租賃期間自昭和十九年四月一日起至昭和二十一年三月三十一日
    止。且約定契約存續期間承租人得任意變更地貌，設罝建物，並得轉租於他人，
    及租期屆滿之際承租人表示願意續租時，出租人不得異議。嗣該一五九地號土地
    於租期屆滿後仍由被上訴人員林鎮公所繼續使用，並於三十七年十月一日轉售予
    訴外人張春申取得。張春申於受讓該一五九地號土地後，就被上訴人使用系爭租
    賃之土地並未為反對之表示，且繼續向被上訴人員林鎮公所收取出租上開土地之
    租金等情，業據被上訴人提出上開「土地賃貸借契約書」及中文譯文。張春申於
    四十年及四十二年間簽立之租金收據等影本及土地登記簿謄本為證，上訴人就上
    開文書之真正亦不爭執，自堪信為真實。
據上論結，本件上訴為無理由，依民事訴訟法第四百六十三條、第三百八十五條第一
項前、第四百四十九條第一項、第七十八條，判決如主文。
中      華      民      國     八十九     年      五      月     二     日
~B1民事第五庭審判長法  官  陳滿賢
~B2                法  官  簡清忠
~B3                法  官  林松虎
右為正本係照原本作成。
如對本判決上訴，須於判決送達後二十日內向本院提出上訴狀，未表明上訴理由者，
應於上訴後二十日內向本院提出上訴理由書（須按他造人數附具繕本），並繳納送達
上訴時應提出委任律師或具有律師資格之人之委任狀；委任有律師資格者，另應附具
律師及格證書及釋明委任人與受任人有民事訴訟法第四百六十六條之一第一項但書或
第二項（詳附註）所定關係之釋明文書影本。
~B                書記官  陳信和
中      華      民      國    八十九    年      五      月      五      日
附註：
民事訴訟法第四百六十六條之一（第一項、第二項）
對於第二審判決上訴，上訴人應委任律師為訴訟代理人。但上訴人或其法定代理人具
有律師資格者，不在此限。
上訴人之配偶、三親等內之血親、二親等內之姻親，或上訴人為法人、中央或地方機
關時，其所屬專任人員具有律師資格並經法院認為適當者，亦得為第三審訴訟代理人
。
                                                                        Ｄ


司法院資訊處製作；財團法人民間司法改革基金會備份。
